臺灣桃園地方法院民事判決  九十一年度家訴字第二一號
    原      告  乙○○
    被      告  甲○○
右當事人間請求確認婚姻無效事件，本院判決如左：
    主    文
確認原告與被告間之婚姻關係不成立。
訴訟費用由被告負擔。
    事      實
甲、原告方面：
  一、聲明：如主文所示。
  二、陳述：
  （一）兩造於民國（下同）八十九年六月間向戶政機關登記結婚，惟雙方結婚時，
        並非經法院公證為之，亦無舉行公開迎娶及宴客儀式。兩造填具之結婚證書
        係自行購買後填註，並逕向戶政機關辦理結婚之登記，嗣同住於桃園縣桃園
        市○○街八八號七樓被告住處二個月後，即因雙方個性不合而告破裂，並分
        居迄今。
  （二）原告與被告結婚時，不具民法第九百八十二條第一項「結婚應有公開儀式及
        二人以上之證人」之形式要件，而依同法第九百八十八條第一項之規定，結
        婚不具備同法第九百八十二條第一項之方式者，無效。為此，爰提起本件之
        訴。
  三、證據：提出戶籍謄本及結婚證書各乙份為證。
乙、被告方面：
  一、聲明：原告之訴駁回；訴訟費用由原告負擔。
  二、陳述：兩造結婚時，確實未舉行公開之儀式，雙方僅書立結婚證書乙紙，而該
      結婚證書上記載之證人姓名，部分且尚為渠等代為書寫，渠二人登記結婚後，
      係共同居住於桃園縣桃園市○○街八八號七樓渠住處。
  三、證據：未提出任何證據為證。
    理      由
一、按民事訴訟法第五百六十八條第一項所定婚姻無效之訴與確認婚姻成立或不成立
    之訴，兩者不同；所謂確認婚姻不成立之訴，係主張無結婚之事實，而有婚姻之
    形式，至婚姻無效之訴，則係主張有結婚之事實，而其行為無效而言，又當事人
    根本未依民法第九百八十二條第一項規定舉行公開儀式，亦即無結婚之事實，僅
    在戶籍上為結婚之登記，而有婚姻之形式，核此情形係屬婚姻不成立，與結婚而
    不具備民法第九百八十二條第一項之方式應為無效者不同，有最高法院八十六年
    度台上字第四八三號及七十八年度台上第二０一三號判決意旨可資參照。查本件
    原告起訴主張之事實暨理由固陳稱請求確認兩造間之婚姻無效，惟細核其真意，
    實係主張兩造間未舉行結婚之公開儀式及欠缺二人以上之證人，請求確認兩造間
    婚姻關係不成立之謂。次按，婚姻無效或撤銷婚姻，與確認婚姻成立或不成立及
    離婚或夫妻同居之訴，專屬夫妻之住所地或夫、妻死亡時住所地之法院管轄。但
    訴之原因事實發生於夫或妻之居所地者，得由各該居所地之法院管轄，民事訴訟
    法第五百六十八條第一項定有明文。查兩造就雙方於辦理登記結婚後，原共同居
    住在桃園縣桃園市○○街八八號七樓之事實，均無爭執，故本院對於本件婚姻不
    成立之訴有管轄權，均合先敘明。
二、本件原告主張：其與被告於八十九年六月間未依法舉行公開結婚儀式及未有二人
    以上證人，即以自行填具之結婚證書向戶政機關辦理結婚登記，故兩造婚姻應屬
    不成立等語。而被告則以：兩造結婚時，確無舉行公開儀式，祗在書立結婚證書
    後辦理結婚登記等語置辯。查本件被告自認未與原告公開結婚，又兩造婚姻之形
    式上主婚人、介紹人及正婚人分別為鍾阿蘭、陳玉玲及黃山雄，有原告提出之結
    婚證書可稽，然證人黃山雄即原告之父於本院中證稱：「（提示卷附結婚證書，
    問有無看過？印章是否為你的？）我沒有看過這張結婚證書，上面所蓋的印章不
    是我的，我當初是叫他們自己去辦，我同意他們二人使用我的印章，因為我在山
    上很忙沒有時間處理他們的事情。」另證人鍾阿菊即被告之母亦到院證述：伊同
    意兩造結婚，但沒有參加他們二人結婚的儀式，因伊住於南投縣山上，沒有時間
    幫他們辦理結婚儀式，故同意兩造自由辦理、刻印章，並授權被告在結婚證書上
    代伊簽名、蓋章等語，其等證言核與證人陳玉玲到院所證：「我沒有參加原告與
    被告的結婚典禮，我也不知道他們何時結婚的。上面的名字與印章不是我的，先
    前曾經聽被告說需要結婚證人，所以我同意他刻印章使用，但是之後他也沒有再
    提起，所以我也不知道他們結婚。」等語，各無相左之處，且均足徵兩造並未踐
    行法定之結婚公開儀式，上開證人自非可謂兩造結婚之證人。準此，本件兩造之
    婚姻並未合法成立之之事實，業臻明確。
三、據上論結，本件原告之訴為有理由，依民事訴訟法第七十八條，判決如主文。
中      華      民      國    九十一    年      五      月    三十一    日
                                      臺灣桃園地方法院民事第二庭
~B法      官  朱敏賢
右為正本係照原本作成
如對本判決上訴應於判決送達後廿日向本院提出上訴狀
中      華      民      國    九十一    年      五      月    三十一    日
~B法院書記官  謝文心
